【裁判字號】    93,訴,2834
【裁判日期】    950630
【裁判案由】    返還土地等
【裁判全文】
臺灣高雄地方法院民事判決              93年度訴字第2834號
原      告  教育部
法定代理人  乙○○
訴訟代理人  丙○○
            丁○○
複 代理 人  甲○○
            己○○
被      告  戊○○
當事人間返還土地等事件，本院於民國95年6月19日言詞辯論終
結，判決如下：
    主  文
被告應將坐落高雄市○○區○○段一小段一四二二地號土地上，
如附圖編號一四二二－Ａ二面積十七平方公尺、一四二二－Ａ三
面積二平方公尺之地上物拆除，併同編號一四二二－Ａ一面積一
四五平方公尺、一四二二－Ａ四面積五平方公尺之土地交還原告
。
被告應給付原告新台幣貳拾玖萬伍仟柒佰伍拾元，及自民國九十
四年二月十七日起至清償日止，按年息百分之五計算之利息，暨
自民國九十四年二月六日起至交還上開土地之日止，按月給付原
告新台幣肆仟玖佰貳拾玖元。
原告其餘之訴駁回。
訴訟費用由被告負擔。
本判決第一、二項於原告以新台幣壹佰貳拾萬元為被告供擔保後
得假執行。
原告其餘假執行之聲請駁回。
    事實及理由
一、原告起訴時法定代理人原為黃榮村，而於民國93年5 月20日
    變更為乙○○，有總統任命令在卷可稽，惟原告係於94年2
    月5 日追加起訴被告（嗣撤回其餘被告），有追加起訴暨聲
    請調查證據狀足憑（本院訴字卷第31頁），乃於法定代理人
    變更後始起訴被告，是應無承受訴訟規定之適用，合先敘明
    。
二、原告主張：坐落於高雄市○○區○○段一小段1422地號土地
    （下稱系爭土地）為中華民國所有，原告為管理機關。被告
    無正當權源而占有如附圖編號1422-A1 、A2、A3、A4部分之
    系爭土地，並於其上建築鐵皮屋及廁所，並放置地上物，妨
    害原告之使用收益，爰依民法第767 條之規定請求除去該地
    上物並返還系爭土地。又被告無權占有系爭土地，顯受有相
    當租金之利益，致原告受有損害，故依民法第179 條前段規
    定，請求返還相當租金之利益。爰求為命被告應將附圖編號
    1422-A2 、1422-A3 所示土地上之建物拆除，併同編號1422
    -A1 、1422-A4 所示土地於騰空後返還原告；並應給付原告
    新台幣（下同）295,750 元，及自94年2 月17日起至清償日
    止，按年利率5%計算之利息；暨應自94年2 月6 日起至將土
    地返還原告日止，按月給付原告4,929 元；及願供擔保，請
    准予宣告假執行之判決等情。
三、被告則以：系爭土地如附圖之廁所固為被告所建，惟鐵皮屋
    為不詳建設公司興建之工寮，並非被告所建，被告亦無使用
    或居住其內。又系爭土地上之其餘地上物非被告所有，圍牆
    亦非被告所建等語，資為抗辯。並聲明求為判決駁回原告之
    訴及假執行之聲請。
四、兩造不爭執及爭執事項：
  (一)不爭執事項：
  1.高雄市○○區○○段一小段1422地號土地為中華民國所有，
    為原告所管理。
  2.系爭土地上之鐵皮屋所占之土地，部分位於原告所管理之系
    爭土地，部分位於被告所有同上小段1423號土地。
  3.系爭鐵皮屋外有電表，該電費向由被告所支付。
  (二)爭執之事項：
  1.被告是否無權占有系爭土地？
  2.原告得否請求不當得利？數額為何？
五、被告是否無權占有系爭土地？
  (一)原告主張系爭土地為中華民國所有，為原告所管理，系爭鐵
    皮屋及廁所坐落於系爭土地之事實，業據原告提出土地登記
    謄本為證（本院訴字卷第226 頁），並經本院會同地政人員
    現場勘測明確，有勘驗筆錄、照片、及高雄市政府地政處鹽
    埕地政事務所94年4 月1 日高市地鹽二字第0940002270號函
    附有複丈成果圖可稽（本院訴字卷第68至76頁），系爭鐵皮
    屋一部分係在附圖編號1422-A2 ，廁所則在1422-A3 所示位
    置，且為被告所不爭執，堪信為真實。
  (二)被告固自認上開廁所為其於91年1 月間所建造，原告並對其
    建造時間表示不爭執（本院訴字卷第218 、247 頁），惟被
    告否認系爭鐵皮屋為其所建，並抗辯該鐵皮屋係不詳建設公
    司興建之工寮云云。經查，系爭鐵皮屋係兼位於系爭土地及
    被告與他人共有之同上小段1423號兩筆土地上，該鐵皮屋內
    置有雜物，並有冷氣機1 台，而鐵皮屋外上開冷氣機旁有電
    表1 個，電表電號為00-00-0 000-00-0，係供上開1423地號
    土地使用，冷氣機已無供電，但原本應接該電表使用等情，
    業經本院會同台灣電力公司人員顏銀謀勘驗屬實，並有原告
    提出及本院勘驗時所攝之照片、上開1423地號土地登記謄本
    足憑（本院訴字卷第81至83、167 至170 、193 至194 、
    162 頁）。又該電表係以被告之母陳李受名義申請，並有用
    電，亦有台灣電力股份有限公司高雄區營業處94年7 月21日
    Ｄ高雄字第94070329號、94年8 月3 日Ｄ高雄字第94080026
    號、94年10月13日Ｄ高雄字第94100176號函、被告戶籍謄本
    可按（本院訴字卷第120 、124 、141 、240 頁），參之被
    告自承上開電表之電費由其所支付，且其自己及兒子均有去
    清理鐵皮屋等情（本院訴字卷第185 、218 頁），且當地前
    峰里里長庚○○亦到庭證稱：我有看過被告兒子在此（指系
    爭鐵皮屋）出入等語（本院訴字卷第100 、217 頁）。由上
    觀之，系爭鐵皮屋一部分在被告所有之土地，一部分在系爭
    土地，被告及其家人曾為進出，其內所使用之冷氣等用電，
    係被告支付電費，且被告又在其旁建有廁所一間（本院訴字
    卷第218 、247 頁），堪認系爭鐵皮屋為被告使用，應為其
    所有，否則豈有任憑第三人在其土地上興建鐵皮屋均無異議
    且不知何人所為之理，原告此部分之主張應堪採取，至被告
    抗辯該鐵皮屋係不詳建設公司擅自興建之工寮云云，未能舉
    證以實其說，不足以採。
  (三)原告又主張被告無權占有系爭土地如附圖編號1422-A1 、14
    22-A4 所示部分一節，則為被告所否認。然系爭土地如附圖
    編號1422-A1 、A2、A3、A4部分併同被告所有上開1423地號
    之部分土地，四周以圍牆及鐵門與外界相隔，業經本院勘驗
    在卷，有勘驗筆錄及照片可稽（本院訴字卷第68至74頁），
    且原告之複代理人己○○證稱：我去清查土地時，看到系爭
    土地用圍牆圍起來，圍牆的紅色鐵門上還有上鎖等語（本院
    訴字卷第218 頁），而被告僅否認將鐵門上鎖，並未否認將
    鐵門關上之事實，則被告將鐵門關上避免他人出入，又在系
    爭土地建有廁所一間，顯已將鐵門及圍牆內之系爭土地納入
    其管領範圍，而有占有之實，是原告請求被告返還此部分之
    土地，自應採取。至附圖編號1422-A1 上有花盆、雜樹、雜
    草、狗籠、鴿籠、鐵架等雜物，附圖編號1422-A4 上則有盆
    栽，且附圖編號1422-A1 、1422-A4 四周建有圍牆等情，固
    經本院勘驗現場，有勘驗筆錄及照片可參（本院訴字卷第
    188 至196 頁），被告則否認上開物品為其所有及所建，該
    前峰里長庚○○亦證稱：該狗籠是我的，是被告幫我搬去的
    ，鴿籠、花盆不知何人所有，圍牆不是被告所建，樹木是自
    己長的，不是何人所種植等語（本院訴字卷第217 頁），足
    徵該狗籠非被告所有，而其他之物亦不能證明為被告所有。
    況原告嗣表示不主張該鴿籠及狗籠為被告所有，亦不請求拆
    除圍牆（本院訴字卷第176 、247 頁），因此，原告請求被
    告將此部分土地之地上物騰空，即不足採。
  (四)按所有人對於無權占有或侵奪其所有權者，得請求返還之，
    對於妨害其所有權者，得請求除去之，有妨害其所有權之虞
    者，得請求防止之，民法第767 條定有明文。本件被告所有
    系爭鐵皮屋、廁所，無權占用系爭土地如附圖編號1422-A2
    、1422-A3 部分，且被告另占有系爭土地如附圖編號
    1422-A1 、1422-A4 部分，業經認定如前。從而，原告依上
    開規定，請求被告拆除上開占用部分之鐵皮屋、廁所，並返
    還占用之上開土地，洵屬有據。
六、原告得否請求不當得利？數額為何？
  (一)按無法律上之原因而受有利益，致他人受有損害者，應返還
    其利益，民法第179 條定有明文。又無權占用他人土地者，
    通常可享有相當於租金之不當得利，土地所有權人得請求占
    用人返還（最高法院61年台上字第1695號判例參照）。查被
    告無權占用如附圖編號1422-A1 、1422-A2 、1422-A3 、
    1422-A4 部分土地等情，業經認定如上。而被告占有之時間
    ，就系爭鐵皮屋部分，被告表示係在其母親死亡前所建（本
    院訴字卷第233 頁），其母親陳李受則於81年1 月9 日死亡
    ，有其除戶戶籍謄本可佐（本院訴字卷第242 頁），是該鐵
    皮屋興建完成迄已超過5 年。又被告自陳圍牆及鐵門均是該
    不詳建商所建（本院訴字卷第68、69頁），顯見係與鐵皮屋
    同時完成，則被告占有圍牆內之系爭土地自亦應超過5 年。
    至被告雖於91年1 月間始建造系爭土地上之廁所，業如前述
    ，然此不過為其先前占有系爭土地狀態下之利用而已，非謂
    被告於斯時始占有該部分土地。是故，被告占有系爭土地已
    逾5 年，此期間其因而受有利益，並妨害原告對於該土地之
    使用收益，致受有相當於租金之損害甚明，故原告依不當得
    利之法則，請求被告返還相當於租金之利益，自屬有據。
  (二)次按城市地方房屋之租金，以不超過土地及其建築物申報總
    價年息10% 為限，租用基地建築房屋亦準用之，土地法第97
    條第1 項、第105 條分別定有明文。所謂土地總價額，依土
    地法施行法第25條之規定，係以法定地價為準，而法定地價
    ，依土地法第148 條之規定，係土地所有權人依土地法所申
    報之地價。又基地租金之數額，除以基地申報地價為基礎外
    ，尚須斟酌基地之位置、工商業繁榮之程度、承租人利用基
    地之經濟價值及所受利益等項，並與鄰地租金相比較，以為
    決定，並非必達申報總地價年息10 %最高額（最高法院68年
    台上字第3071號判例參照）。查系爭土地自80年起至今之申
    報地價每平方公尺均為7,000 元，有土地登記第二類謄本、
    地價第二類謄本附卷可稽（本院訴字卷第226 、227 頁），
    並為兩造所不爭執。且被告占有系爭土地如附圖編號
    1422-A1 、1422-A2 、1422-A3 、1422-A4 部分面積各為
    145 平方公尺、17平方公尺、2 平方公尺、5 平方公尺，共
    計169 平方公尺，亦有複丈成果圖足憑。又系爭土地位居市
    區巷內，附近為住宅，鄰近九如四路，交通堪稱便利等情，
    已據本院勘驗屬實，製有上開勘驗筆錄及現場照片可參（本
    院訴字卷第188 、195 頁）。本院審酌上開地理位置、交通
    情況及發展程度等情，認原告主張相當於租金之利益，依土
    地申報地價年息5%計算，應屬適當。職是，原告請求被告給
    付其起訴前5 年之不當得利（本院訴字卷第232 頁），足堪
    採取，經核算後為295,750 元【計算式：7,000 ×169 ×5%
    ×5 ＝295,750 】，及自起訴狀繕本送達被告翌日即94年2
    月17日（本院訴字卷第38頁）起至清償日止之法定遲延利息
    ，暨自起訴被告翌日即94年2 月6 日起至交還上開占用之土
    地之日止，應按月給付4,929 元【計算式：7,000 ×169 ×
    5%÷12＝4,929 ，元以下四捨五入】，洵堪有據，自應准許
    。
七、綜上所述，原告依民法第767 條物上請求權之規定，請求被
    告將系爭土地如附圖編號1422-A2 、1422-A3 部分地上物拆
    除，併同編號1422-A1 、1422-A4 所示土地返還原告；並依
    民法第179 條不當得利之法律關係，請求被告給付如主文第
    2 項所示之金額，洵屬正當，應予准許。至超過此部分之請
    求，為無理由，應予駁回。原告陳明願供擔保聲請宣告假執
    行，就原告勝訴部分，經核並無不合，爰酌定相當擔保金額
    准許之。至原告敗訴部分，其假執行之聲請，因訴之駁回而
    失所依附，不予准許。本件事證已臻明確，兩造其餘攻擊防
    禦方法及舉證，於判決結果不生影響，故不予論述，併此敘
    明。
據上論結，原告之訴為一部有理由，一部無理由，依民事訴訟法
第79條、第390 條第2 項，判決如主文。
中    華    民    國    95    年     6    月    30    日
                  民事第五庭法  官  魏式璧
正本係照原本作成。
如對本判決上訴，須於判決送達後20日內向本院提出上訴狀。
中    華    民    國    95    年     6    月    30    日
                            書記官  楊明月


司法院資訊處製作；財團法人民間司法改革基金會備份。
